ACORDAO-COMPLETO-2426190

ACÓRDÃO 7932/2021 ATA 15/2021 - PRIMEIRA CÂMARA

VISTOS, relatados e discutidos estes autos de Pensão Militar, os Ministros do Tribunal de Contas da União, reunidos em Sessão da 1ª Câmara, ante as razões expostas pelo Relator, e com fundamento nos arts. 1º, inciso V, e 39, inciso II, ambos da Lei 8.443, de 16 de julho de 1992, c/c o art. 259, inciso II, do Regimento Interno desta Corte de Contas, ACORDAM em:
9.1. considerar legais os atos constantes das peças 2 e 4, relativos às pensões militares de Rosângela Abreu Trindade da Silva, Ellen Jaqueline Maria da Silva e de Elza Maria Lopes do Nascimento, autorizando-lhes o registro, nos termos do art. 260, § 1º, do Regimento Interno desta Corte de Contas; 
9.2. considerar automaticamente registrado em 18/12/2020, o ato constante da peça 3, relativo à pensão militar de Evangelina Barreto Duarte Silva e de  Maria Tereza da Silva, e encaminhar os autos à Secretaria de Fiscalização de Pessoal para a adoção dos procedimentos necessários com vistas à revisão de ofício, nos termos do subitem 9.2.1 do Acórdão 122/2021-TCU-Plenário; e
9.3. dar ciência desta deliberação ao Serviço de Inativos e Pensionistas da Marinha.

Pessoal: Pensão Militar. Processo gerado automaticamente com atos priorizados/selecionados pela Sefip.

Primeira Câmara

3. Interessadas: Rosângela Abreu Trindade da Silva, CPF XXX.395.155-XX; Evangelina Barreto Duarte Silva, CPF XXX.134.454-XX; Maria Tereza da Silva, CPF XXX.146.644-XX; Ellen Jaqueline Maria da Silva, CPF XXX.346.287-XX, e Elza Maria Lopes do Nascimento, CPF XXX.012.394-XX.

13.1. Ministros presentes: Walton Alencar Rodrigues (Presidente), Benjamin Zymler e Jorge Oliveira.
13.2. Ministros-Substitutos presentes: Augusto Sherman Cavalcanti (Relator) e Weder de Oliveira.

AUGUSTO SHERMAN

Cuidam os presentes autos de Pensões Militares instituídas em favor de Rosângela Abreu Trindade da Silva, Evangelina Barreto Duarte Silva, Maria Tereza da Silva, Ellen Jaqueline Maria da Silva e de Elza Maria Lopes do Nascimento, cujos atos foram encaminhados ao Tribunal por intermédio do sistema Sisac, na sistemática definida na IN 55/2007, com parecer do órgão de Controle Interno pela legalidade. 
2.	A unidade técnica, ao analisar os fundamentos legais das concessões e as informações prestadas pelo órgão do controle interno, lavrou a instrução vista à peça 6, adiante parcialmente transcrita, com eventuais ajustes de forma:
" (...) 
Procedimentos aplicados
2.	Os procedimentos para exame, apreciação e registro de atos de pessoal encontram-se estabelecidos na Instrução Normativa TCU 78/2018 e na Resolução TCU 206/2007. Essas normas dispõem, em seus arts. 4º, § 2º, e 3º, § 3º, respectivamente, que os atos de pessoal disponibilizados por meio do e-Pessoal devem ser submetidos à crítica automatizada do próprio sistema, com base em parâmetros predefinidos.
3.	Relativamente aos atos de admissão e concessão de aposentadoria, pensão e reforma, as rotinas de crítica das informações cadastradas nos sistemas informatizados de coleta de atos foram elaboradas e validadas levando-se em conta as peculiaridades desses atos. Os itens de verificação do sistema compreendem prazos e fundamentos legais, assim como eventuais ocorrências de acumulação. Tratam-se de verificações mais abrangentes, minuciosas e precisas do que aquelas que podem ser realizadas por mãos humanas, proporcionando um nível de segurança ainda maior.
4.	Além da crítica automatizada, há verificação humana adicional no caso de haver alertas do sistema ou informações não formatadas, como esclarecimentos do gestor ou do controle interno.  
Exame das Constatações
5.	Em consulta realizada em sistemas externos disponibilizados ao TCU podemos verificar que as beneficiárias Sras. EVANGELINA BARRETO DUARTE SILVA, CPF XXX.134.454-XX e ELLEN JAQUELINE MARIA DA SILVA - CPF XXX.346.287-XX, acumulam a pensão constante dos autos com um outro cargo ou um benefício. Informamos que tais acumulações têm como base legal o Art. 29, incisos I e II, da Lei das Pensões Militares - Lei 3765/1960 -, que permite a referida acumulação, observado o disposto no art. 37, inciso XI, da Constituição Federal. 
Exame das Constatações
6.	Em consulta realizada com  a finalidade de detectar se há acumulações ilegais de benefícios previdenciários do presente ato, verificou-se que há acumulação de por parte da Sra. MARIA TEREZA DA SILVA, CPF XXX.146.644-XX, recebe amparo social ao idoso pelo INSS, também conhecido como Benefício de Prestação Continuada, sendo este o benefício a que tem direito o idoso (seja ele homem ou mulher) que comprovar que possui 65 anos de idade ou mais, que não recebe nenhum benefício previdenciário, ou de outro regime de previdência e que a renda mensal familiar per capita seja inferior a ¼ do salário mínimo vigente, previsto na LEI Nº 8.742, DE 7 DE DEZEMBRO DE 1993, que dispõe sobre a organização da Assistência Social e dá outras providências, in verbis:
Do Benefício de Prestação Continuada
	 Art. 20.  O benefício de prestação continuada é a garantia de um salário-mínimo mensal à pessoa com deficiência e ao idoso com 65 (sessenta e cinco) anos ou mais que comprovem não possuir meios de prover a própria manutenção nem de tê-la provida por sua família. 
 (...) 
§ 4o  O benefício de que trata este artigo não pode ser acumulado pelo beneficiário com qualquer outro no âmbito da seguridade social ou de outro regime, salvo os da assistência médica e da pensão especial de natureza indenizatória. 
7.	Nesse contexto, propõe-se a ilegalidade do ato de pensão militar que tem como instituidor o Sr. AGUINALDO ALVES DA SILVA que tem como nº 10637508-08-2015-000942-7    por ser ilegal e a legalidade dos demais atos constantes destes autos.    
CONCLUSÃO        
8. A abrangência e a profundidade das verificações levadas a efeito fundamentam convicção de legalidade dos atos, à exceção do Ato de nº 10637508-08-2015-000942-7 que deve ser considerado ilegal com recusa do competente registro por ser inconstitucional de acordo com o relatório acima transcrito. Assim, em relação aos demais atos do presente processo cabe proposta no sentido de que sejam considerados legais, promovendo-lhes os registros". 
4.	O Ministério Público, neste ato representado pelo Procurador Sérgio Ricardo Costa Caribé, emitiu o Parecer espelhado à peça 8, lavrado nos seguintes termos:
"Trata-se da apreciação, para fins de registro, de três atos de concessão de pensões militares, emitidos pelo Serviço de Inativos e Pensionistas da Marinha.
2. A Secretaria de Fiscalização de Pessoal (Sefip) propõe a ilegalidade da pensão instituída por Aguinaldo Alves da Silva, em razão de que a beneficiária Maria Tereza da Silva acumula a pensão militar em análise com um Benefício de Prestação Continuada, em desacordo com o § 4º do art. 20 da Lei 8.743/1993; e a legalidade dos demais atos constantes dos autos, por não apresentarem irregularidades.
3. De fato, verifica-se que as redações do § 4º do art. 20 da Lei 8.742/1993, que dispõe sobre a organização da Assistência Social e dá outras providências, não permite a acumulação do Benefício de Prestação Continuada com qualquer outro no âmbito da seguridade social ou de outro regime, senão vejamos:
Redação Original
Art. 20. O benefício de prestação continuada é a garantia de 1 (um) salário mínimo mensal à pessoa portadora de deficiência e ao idoso com 70 (setenta) anos ou mais e que comprovem não possuir meios de prover a própria manutenção e nem de tê-la provida por sua família.
§ 4º O benefício de que trata este artigo não pode ser acumulado pelo beneficiário com qualquer outro no âmbito da seguridade social ou de outro regime, salvo o da assistência médica.
Redação dada pela Lei nº 12.435/2011
Art. 20. O benefício de prestação continuada é a garantia de um salário-mínimo mensal à pessoa com deficiência e ao idoso com 65 (sessenta e cinco) anos ou mais que comprovem não possuir meios de prover a própria manutenção nem de tê-la provida por sua família. 
 (...) 
§ 4º O benefício de que trata este artigo não pode ser acumulado pelo beneficiário com qualquer outro no âmbito da seguridade social ou de outro regime, salvo os da assistência médica e da pensão especial de natureza indenizatória".
4. Ante o exposto, este membro do Ministério Público de Contas, em consonância com a Unidade Técnica, entende que o ato da pensão instituída por Aguinaldo Alves da Silva deve ser considerado ilegal; e os demais atos constantes dos autos estão aptos a receberem as chancelas da legalidade".
É o Relatório.

não há.

Procurador Sérgio Ricardo Costa Caribé.

PESSOAL. PENSÃO MILITAR. DOIS ATOS CONFORME OS NORMATIVOS REGENTES. LEGALIDADE E REGISTRO. IRREGULARIDADE DE UM ATO. ACUMULAÇÃO DE BENEFÍCIOS. REGISTRO AUTOMÁTICO DA CONCESSÃO PELO DECURSO DO PRAZO QUINQUENAL. RESTITUIÇÃO DOS AUTOS À SEFIP PARA ADOÇÃO DE PROVIDÊNCIAS.

PENSÃO MILITAR (PMIL)

Secretaria de Fiscalização de Integridade de Atos e Pagamentos de Pessoal e de Benefícios Sociais (Sefip).

Versam os presentes autos acerca das Pensões Militares instituídas em favor de Rosângela Abreu Trindade da Silva, Evangelina Barreto Duarte Silva, Maria Tereza da Silva, Ellen Jaqueline Maria da Silva e de Elza Maria Lopes do Nascimento, oriundas do Serviço de Inativos e Pensionistas da Marinha. 	
2.	A unidade técnica opinou pela ilegalidade da pensão militar das Sr.ªs Evangelina Barreto Duarte Silva e Maria Tereza da Silva (peça 3) , tendo em vista a percepção cumulativa com o Benefício de Prestação Continuada (amparo social ao idoso pelo INSS) , fato que consubstanciaria contrariedade à norma aplicada à espécie, assim como à jurisprudência assentada nesta Corte de Contas. Quanto aos demais atos, encaminhou proposta de legalidade e registro uma vez que estão conforme os normativos aplicados à matéria. O Ministério Público anuiu à proposição da unidade técnica. 
3.	Acolho os pareceres precedentes no tocante à legalidade das pensões de Rosângela Abreu Trindade da Silva, Ellen Jaqueline Maria da Silva e de Elza Maria Lopes do Nascimento (peças 2 e 4) .
4.	Já no que se refere à pensão das Sr.ªs Evangelina Barreto Duarte Silva e Maria Tereza da Silva, a despeito da correta instrução levada a cabo pela unidade técnica, outro deslinde deverá ser dado à questão. É que exsurge do documento constante da peça 3, a informação de que o ato concessório deu entrada nesta Corte de Contas em 18/12/2015, portanto há mais de cinco anos, de sorte que a hipótese presente atrai o novel entendimento adotado por este Tribunal em decorrência da decisão do STF no âmbito do RE 636.553, em que restou fixado o prazo de cinco anos para uma resolução de mérito de processos de concessão, após o qual esses atos serão considerados definitivamente registrados.  
5.		Assim, por esses fundamentos, entendo que essa pensão militar deve ser considerada tacitamente registrada desde 18/12/2020, considerando os cinco anos transcorridos. Todavia, no lastro do que vem decidindo esta Corte de Contas, os autos devem ser encaminhados à Sefip para adoção das medidas com vistas à revisão de ofício, nos termos preconizados na decisão dos embargos de declaração opostos ao mencionado RE 636.553. 
            	Ex positis, divergindo, em parte, da proposta alvitrada pela unidade técnica e do Parecer do representante do Ministério Público, manifesto-me por que o Tribunal aprove o acórdão que ora submeto à deliberação deste Colegiado. 
TCU, Sala das Sessões, em 11 de maio de 2021.
AUGUSTO SHERMAN CAVALCANTI 
Relator